臺灣臺南地方法院刑事判決　　　　　　　　　　　　　九十年度易字第二二四三號
　　公　訴　人　臺灣台南地方法院檢察署檢察官
　　被　　　告　甲○○
　　　　　　　　己○○
　　共　　　同
　　選任辯護人　黃東璧
右列被告因偽造文書案件，經檢察官提起公訴（八十八年度偵字第一一八三七號），
本院判決如左：
    主  文
甲○○連續意圖為自己不法之所有，而侵占對於業務上所持有之物，處有期徒刑壹年
；又共同明知為不實之事項，而使公務員登載於職務上所掌之公文書，足以生損害於
公眾及他人，處有期徒刑陸月。應執行有期徒刑壹年貳月。
己○○共同明知為不實之事項，而使公務員登載於職務上所掌之公文書，足以生損害
於公眾及他人，處有期徒刑陸月，如易科罰金，以參佰元折算壹日。
    事  實
一、甲○○自民國六十八年間起，任職於全榮興業有限公司（以下簡稱全榮公司），
    擔任會計一職，負責記帳、存款、提款等相關出納業務；詎其於任職期間（八十
    八年六月十五日離職）竟基於為自己不法所有意圖之概括犯意，自八十一年十一
    月三十日（起訴狀誤載為七十九年九月間）起至八十七年十二月三日止，先後多
    次將其業務上所持有全榮公司向客戶所收取之貨款支票記入公司所設客票登記簿
    內後，實際上並未按該公司規定將之存入全榮公司之帳戶內，反易持有為所有，
    將之侵占入己，私自存入其個人所設之華南銀行東台南分行（現改名為林森分行
    ）、南都分行及第一商業銀行東台南分行之帳戶內，予以提領兌現（其侵占之支
    票付款人、票號、發票人、發票日、金額、收票日、存入銀行帳號均詳如附表一
    、二、三所示），共計侵占面額合計新台幣（下同）二百二十八萬七千八百二十
    五元之客票。
二、甲○○與己○○原為夫妻關係，甲○○前開侵占犯行遭全榮公司發現後，旋於八
    十八年七月十九日與己○○辦理離婚登記；甲○○及己○○二人為避免甲○○所
    有之財產遭全榮公司追償，遂基於共同犯意聯絡，明知雙方間就甲○○所有坐落
    台南市○區○○○段第○六三○之一○○五地號土地及其上門牌號碼台南市○區
    ○○街二二九巷二七弄二十九號建物之所有權並無買賣關係，二人猶於同日在台
    南市○○路四九九號丙○○代書事務所虛立甲○○將該土地及建物出賣予己○○
    之內容不實之土地建物買賣所有權移轉契約書二份、土地登記申請書乙份等文件
    ，利用該事務所不知情之職員黃凱玲於同年七月二十六日持向台南市東南地政事
    務所辨理以買賣原因將上開土地、建物移轉登記予己○○，使該所不知情之承辦
    公務員，於同年七月二十七日將該不實事項登載於職務上所掌之土地登記簿上，
    ，足以生損害於地政機關地籍資料登記之正確性及全榮公司之追償權。
三、案經全榮公司委由告訴代理人蔡清河律師訴請報請台灣台南地方法院檢察署檢察
    官偵查起訴。
    理  由
一、訊據被告甲○○對右開業務侵占犯行，除辯稱：因為有的是公司雜支由伊先支出
    ，告訴人再將支票交給伊，付伊代墊款，有時是告訴人先將支票交給伊，向伊借
    錢，戊○○是公司的老闆，公司的票據進出另外設有帳簿，告訴人不願意拿出來
    ，每一筆票的進出，戊○○都很清楚，伊無侵占犯行云云外，餘均不否認。惟查
    右開業務侵占事實，迭據告訴人全榮公司之代理人戊○○於偵審中、蔡清河律師
    於偵查中及丁○○於審理中指訴綦詳，並有公司執照及營利事業登記證影本、勞
    工保險卡影本、辭職書影本、客戶收取貨款支票及現金記入公司客票登記簿影本
    、存摺使用明細、南都分行對帳表影本、華南銀行存款往來明細表影本、第一銀
    行存款明細分類帳影本等附卷足資佐證。且被告甲○○所辯上述乙節，迭據告訴
    代理人戊○○於偵審中及丁○○於審理中所否認，恆情茍該公司另置有帳冊登載
    被告所辯情事，被告甲○○既長期擔任該公司之會計，負責記帳，豈有未管有該
    帳冊或於離職時將該帳冊影印留存，以供日後雙方發生爭執時對帳之用之理？參
    以被告甲○○於任職該公司期間，曾於八十三年間因缺款購屋，向告訴代理人戊○○（按係該公司實際負責人）借款二百五十餘萬元週轉，迄至其離職時仍未償
    還，乃應戊○○之要求簽發款項借用證交與戊○○收執，此一事實，業據被告甲○○及告訴代理人丁○○於審理中供明在卷，並有款項借用證及本票影本附卷足
    憑，足見告訴人公司及其實際負責人戊○○之經濟情況甚佳，資金充裕，恆情尚
    無向被告甲○○調現或由被告甲○○代該公司墊款必要。再者被告甲○○與戊○○情同父女，被告甲○○任職該公司期間，戊○○對其照顧有加，此一事實，亦
    據被告甲○○於審理中供承在卷，並由上開貸款供伊購屋，長期未加催討可證，
    恆情茍非被告甲○○確有上開侵占犯行，告訴人公司及戊○○何須不念該深厚情
    分，對其提起本件告訴之理等情參互觀之，自足認告訴人之指訴與事實相符，足
    以採信。罪證明確，被告甲○○此部份犯行堪以認定。其所辯無非事後畏罪卸責
    之詞，不足採信。證人乙○○於審理中雖結稱：伊曾經在全榮公司任職過，我從
    八十六年間做到八十七年間，伊是跑外務送貨；全榮公司告甲○○侵占的事情，
    伊後來才知道；伊每天早上到公司上班，常常會看到公司的負責人戊○○與會計
    甲○○在對帳，有時公司會請伊去收帳款，伊會將收來的客票或現金交給甲○○
    、戊○○、或是戊○○的兒子，原則上如果老闆戊○○有在的話，我會先交給老
    闆戊○○，如果戊○○不在的話，伊會交給甲○○，如果甲○○不在的話，我伊
    交給戊○○的兒子；甲○○有無侵占公司的客票，伊不知情；因為甲○○跟伊說
    他每一筆帳戊○○都會看，要趕快做出來，所以戊○○對每一筆帳的去向都很清
    楚，所以伊才推測甲○○不可能侵占等語，顯僅足以證明戊○○曾有與被告甲○○對帳之事實，其所證甲○○不可能侵占公司客票乙節，出於其片面臆測之詞，
    自不足採為有利被告之認定。又本件事證已明，被告辯護人聲請調閱葉錦明、葉
    淑雲、戊○○、告訴人公司等自七十九年一月一日起至八十八年六月三十日止之
    第一銀行東台南分行銀行之存款往來明細表乙節，即無必要，併此敘明。
二、訊據被告二人對右開共同明知為不實之事項，而使公務員登載於職務上所掌之公
    文書犯行部分，除辯稱：因為房屋已經跌到沒有貸款金額的價值，乃將房屋貸款
    由己○○繳納，以此作為移轉房屋的對價，由己○○負責繳納利息，伊二人間確
    實有買賣關係存在，並未使公務員登載不實云云外，餘均坦承不諱。惟查右開使
    公務員登載不實事實，業據被告二人於偵查中供承渠二人等間就前開不動產，實
    際上並無買賣關係等語不諱，核與告訴人全榮公司之代理人戊○○於偵審中、蔡
    清河律師於偵查中及丁○○於審理中指述情節相符，並有土地及建物登記簿謄本
    、土地登記申請書影本、土地增值稅繳款書影本、土地建築改良物買賣所有權移
    轉契約書影本、戶口名簿影本、土地所有權狀影本、建築改良物所有權狀影本等
    附卷足資佐證，復佐以被告己○○甫與被告甲○○離婚，二人之夫妻情分已盡，
    恆諸事理，被告己○○豈有仍願以負擔巨額貸款之債務（按依下述公司覆函，甲○○之借款餘額尚有三百九十一萬餘元）及利息之方式，向甲○○買受已經該跌
    到沒有貸款金額的價值之不動產之理？抑且本院向貸款銀行台灣土地開發信託投
    資股份有限公司台南分公司函查結果，據該行函覆稱該借款戶本金及利息入帳，
    係依據借款戶名（按係甲○○）或借款帳號，至於款項由何人支付該公司無從知
    曉等語，有該行函乙紙附卷足按，益不足以認定被告己○○有繳納貸款本息之事
    實等情參互觀之，自足認此部份告訴人之指訴亦與事實相符，足以採信。又渠二
    人使台南市東南地政事所不知情之承辦公務員，於同年七月二十七日將該不實事
    項登載於職務上所掌之土記登記簿上，自足以生損害於地政機關地籍資料登記之
    正確性及全榮公司之追償權。故此部份亦罪證明確，被告二人犯行堪以認定。
    證人代書丙○○於本院審理中結稱：他們之間的買賣價金如何支付，伊不清楚，
    伊只記得因為當時土地和建物有向臺灣土地開發信託投資股份有限公司辦理抵押
    ，如果要辦理債務人變更的話，無法貸到原來貸到的金額，所以伊問他們二人這
    種情形下，是否還要辦理過戶，他們二人說沒有關係，說要過戶給己○○，由己○○負責繳利息等語。縱令屬實，亦不足採為有利被告二人之認定。
三、核被告甲○○所為，係犯刑法第三百三十六條第二項之業務侵占罪及同法第二百
    十四條使公務員登載不實罪；被告己○○所為，係犯同法第二百十四條使公務員
    登載不實罪。被告甲○○與己○○二人間，就所犯使公務員登載不實罪，彼此有
    犯意聯絡及行為分擔，皆為共同正犯。渠二人利用不知情之職員黃凱玲遂行犯罪
    部分，係間接正犯。被告甲○○先後多次業務侵占犯行，時間緊接，犯罪構成要
    件相同，顯係基於一個概括犯意反覆為之，應依連續犯之規定論以一罪，並依法
    加重其刑。其所犯上開二罪，犯意個別，行為互殊，應分論併罰。爰審酌被告二
    人之素行、犯罪之動機、手段、目的、所生危害及犯罪後態度等一切情狀，分別
    量處如主文所示之刑，並就被告甲○○所處定其應執行刑，被告己○○所處諭知
    易科罰金之折算標準，以示懲儆。
四、據上論斷，應依刑事訴訟法第二百九十九條第一項前段，刑法第二十八條、第五
    十六條第二百十四條、第三百三十六條第二項、第四十一條第一項前段、第五
    十一條第五款，罰金罰鍰提高標準條例第一條前段、第二條，判決如主文。
中      華      民      國      九十一    年       九     月      三   日
                              臺灣臺南地方法院刑事第二庭
                                  法  官    柯  顯  卿
右正本證明與原本無異。
如不服本判決，應於判決送達後十日內向本院提出上訴狀( 應附繕本 )。
                                  書記官    盧  立  勇
中      華      民      國      九十一    年       九     月      四   日
附錄本案論罪科刑法條全文：
刑法第三百三十六條：
(公務公益侵占罪、業務侵占罪)
  對於公務上或因公益所持有之物，犯前條第一項之罪者，處一年以上七年
  以下有期徒刑，得併科五千元以下罰金。
  對於業務上所持有之物，犯前條第一項之罪者，處六月以上五年以下有期
  徒刑，得併科三千元以下罰金。
  前二項之未遂犯罰之。
刑法第二百一十四條：
(使公務員登載不實罪)
  明知為不實之事項，而使公務員登載於職務上所掌之公文書，足以生損害
  於公眾或他人者，處三年以下有期徒刑、拘役或五百元以下罰金。
